臺灣新竹地方法院刑事判決　　　　　　　100年度訴字第192號
公　訴　人　臺灣新竹地方法院檢察署檢察官
被　　　告　胡寶儀
上列被告因違反毒品危害防制條例案件，經檢察官提起公訴（99
年度撤緩毒偵字第33號、99年度毒偵字第934 、1095、1236、14
36號），本院判決如下：
    主  文
胡寶儀施用第一級毒品，處有期徒刑陸月，如易科罰金，以新臺
幣壹仟元折算壹日。扣案如附表編號一、二所示之物均沒收銷燬
，扣案如附表編號三、四所示之物均沒收。又施用第二級毒品，
共伍罪，各處有期徒刑肆月，如易科罰金，均以新臺幣壹仟元折
算壹日。應執行有期徒刑壹年捌月，如易科罰金，以新臺幣壹仟
元折算壹日。扣案如附表編號一、二所示之物均沒收銷燬，扣案
如附表編號三、四所示之物均沒收。
    事  實
一、胡寶儀基於施用第一級毒品海洛因之犯意，於民國98年7 月
    月29日上午7 時28分為警採尿時往前回溯26小時內之某時，
    在其位於新竹市○區○○路221 號3 樓住處內，以將海洛因
    置入玻璃球內燒烤之方式施用海洛因1 次，嗣經警於98年7
    月29日上午6 時10分在上址查獲，並扣得如附表所示之物，
    經警採集其尿液送驗結果，呈第一級毒品海洛因代謝物嗎啡
    陽性反應，始悉上情。
二、胡寶儀另基於施用第二級毒品甲基安非他命之犯意，於98年
    7 月29日上午7 時28分為警採尿時往前回溯96小時內之某時
    ，在臺灣地區不詳處所，以不詳方式，施用第二級毒品甲基
    安非他命1 次，經警採集其尿液送驗結果，呈第二級毒品甲
    基安非他命代謝物安非他命、甲基安非他命陽性反應，始悉
    上情。
三、胡寶儀復分別基於施用第二級毒品甲基安非他命之犯意，各
    於99年4 月26日上午11時8 分許、99年5 月24日下午3 時40
    分許、99年6 月21日下午2 時40分許、99年7 月26日下午3
    時33分許在臺灣新竹地方法院檢察署觀護人室親自採尿時往
    前回溯96小時內之某時，在臺灣地區不詳處所，以不詳方式
    ，施用第二級毒品甲基安非他命各1 次，經該署分別將其尿
    液送驗結果，均呈第二級毒品甲基安非他命代謝物安非他命
    、甲基安非他命陽性反應，始悉上情。
四、案經新竹市警察局第二分局及臺灣新竹地方法院檢察署觀護
    人室報告臺灣新竹地方法院檢察署檢察官偵查起訴。
    理  由
壹、程序部分
一、按毒品危害防制條例對於施用第一、二級毒品者，認其係具
    有「病患性犯人」之特質，採行觀察、勒戒以戒除其身癮之
    措施。犯同條例第10條之罪者，依同條例第20條、第23條之
    規定，將其刑事處遇程序，區分為「初犯」及「5 年內再犯
    」、「5 年後再犯」。依其立法理由之說明：「初犯」，始
    須經觀察、勒戒；經觀察、勒戒執行完畢釋放後，「5 年內
    再犯」者，因其再犯率甚高，原實施之觀察、勒戒既已無法
    收其實效，應依法追訴。至於經觀察、勒戒執行完畢釋放後
    ，「5 年後再犯」者，前所實施之觀察、勒戒已足以遮斷其
    施用毒品之毒癮，為期自新及協助其斷除毒癮，仍適用「初
    犯」規定，先經觀察、勒戒之程序。於此，僅限於「初犯」
    及「5 年後再犯」二種情形，始應先經觀察、勒戒程序。復
    按毒品危害防制條例第24條規定：「本法第20條第1 項及第
    23條第2 項之程序，於檢察官先依刑事訴訟法第253 條之1
    第1 項、第253 條之2 之規定，為附命完成戒癮治療之緩起
    訴處分時，或於少年法院（地方法院少年法庭）認以依少年
    事件處理法程序處理時，不適用之。前項緩起訴處分，經撤
    銷者，檢察官應依法追訴」，係一般刑事訴訟程序之例外規
    定，屬刑事訴訟法第1 條第1 項規定之「其他法律所定之訴
    訟程序」。該第2 項既規定，前項（第1 項）緩起訴處分，
    經撤銷者，檢察官應依法追訴，即已明示施用毒品案件於撤
    銷緩起訴處分後之法律效果為「依法追訴」，而非適用刑事
    訴訟法第253 條之3 所定撤銷緩起訴處分後得「繼續偵查或
    起訴」規定，此乃因檢察官已依毒品危害防制條例第24條第
    1 項為附命完成戒癮治療之緩起訴處分，被告事實上已接受
    等同「觀察、勒戒」之處遇，惟其竟未能履行該條件，自應
    於撤銷緩起訴處分後依法起訴，而無再次聲請法院裁定觀察
    、勒戒之必要（最高法院100 年度第1 次刑事庭會議決議參
    照）。被告胡寶儀雖未曾因施用毒品之違反毒品危害防制條
    例案件經觀察、勒戒執行完畢，但其前已自願參加毒品減害
    計畫替代療法，並經臺灣新竹地方法院檢察署檢察官以98年
    度毒偵字第1584號為緩起訴處分確定，緩起訴期間為2 年（
    自99年2 月23日起至101 年2 月22日止），並命被告應於緩
    起訴期間內遵守及履行下列命令與處遇措施：(一)至指定之新
    中興醫院，依該醫院之毒品病患減害替代療法計畫，按時服
    用醫師指示之替代毒品美沙酮（METHADONE ）至無繼續服用
    之必要為止，期間最長為1 年；(二)應遵守毒品危害防制中心
    指定之日期，前往接受心理輔導治療；(三)隨時依觀護人指定
    之日期採尿檢驗。不得再有施用毒品之行為。而該緩起訴處
    分經職權送再議後，由臺灣高等法院檢察署檢察長於99年2
    月23日以99年度上職議字第2459號處分書駁回確定。詎被告
    竟於緩起訴期間內，再次施用毒品，顯已違背預防再犯所為
    之必要命令，經臺灣新竹地方法院檢察署檢察官於99年10月
    11日以99年度撤緩字第207 號撤銷緩起訴處分，經被告再議
    後，由臺灣高等法院檢察署檢察長於99年11月12日以99年度
    上聲議字第8196號處分書駁回確定等情，有臺灣高等法院被
    告前案紀錄表、各該緩起訴處分書、臺灣高等法院檢察署處
    分書、撤銷緩起訴處分書在卷可佐。是以被告經檢察官依刑
    事訴訟法第253 條之1 第1 項、第253 條之2 第1 項第6、8
    款規定，為附命完成戒癮治療之緩起訴處分，竟未能履行該
    條件而遭檢察官撤銷該緩起訴處分，揆諸首揭決議意旨，檢
    察官依法予以追訴，自屬適法。
二、按現行刑事訴訟法關於「鑑定」之規定，除選任自然人充當
    鑑定人外，另設有囑託機關鑑定制度，而依同法第198 條、
    第208 條之規定，不論鑑定人或鑑定機關、團體，固均應由
    法院、審判長、受命法官或檢察官視具體個案之需要而為選
    任、囑託，並依第206 條之規定，提出言詞或書面報告，始
    符合同法第159 條第1 項所定得作為證據之「法律有規定」
    之情形。否則所為之鑑定，仍屬傳聞證據。然於司法警察機
    關調查中之案件，為因應實務上，或因量大、或有急迫之現
    實需求，例行性當然有鑑定之必要者，例如毒品之種類與成
    分、尿液之毒品反應，或者槍彈有無殺傷力等鑑定，基於檢
    察一體原則，得由該管檢察長對於轄區內之案件，以事前概
    括選任鑑定人或囑託鑑定機關、團體之方式，俾便轄區內之
    司法警察官、司法警察對於調查中之此類案件，得即時送請
    先前已選任之鑑定人或囑託之鑑定機關、團體實施鑑定，以
    求時效，法務部92年9 月1 日法檢字第0920035083號函參照
    。是此種由檢察機關概括選任鑑定人或概括囑託鑑定機關、
    團體，再轉知司法警察（官）於調查犯罪時參考辦理之作為
    ，法無明文禁止，係為因應現行刑事訴訟法增訂傳聞法則及
    其例外規定之實務運作而為，故此種由司法警察（官）依檢
    察官所概括選任之鑑定人或囑託鑑定機關、團體所為之鑑定
    結果，與檢察官選任或囑託為鑑定者，性質上並無差異，同
    具有證據能力（最高法院96年度臺上字第2860號判決參照）
    。被告於98年7 月29日上午7 時28分為警所採集之尿液，經
    依前揭作業流程，送臺灣檢驗科技股份有限公司鑑定，該公
    司於98年8 月12日出具濫用藥物檢驗報告；其於99年4 月26
    日上午11時8 分許、99年5 月24日下午3 時40分許、99 年6
    月21日下午2 時40分許、99年7 月26日下午3 時33分許在臺
    灣新竹地方法院檢察署觀護人室所採集之尿液，經依前揭作
    業流程，送台灣尖端先進生技醫藥股份有限公司鑑定，該公
    司於99年5 月5 日、6 月2 日、7 月2 日、8 月6 日出具濫
    用藥物檢驗報告，揆諸首揭說明，均有證據能力。
三、本判決以下所引其餘非供述證據，均與本案事實具有自然關
    聯性，且核屬書證、物證性質，又查無事證足認有違法定取
    得或經偽造、變造等證據排除之情事，復經本院依刑事訴訟
    法第164 條、第165 條踐行物證、書證之調查程序，況公訴
    人及被告亦不爭執其證據能力，堪認均有證據能力。
貳、實體部分
一、訊據被告對於上開施用第一級毒品海洛因之犯行坦承不諱，
    且其為警查獲時所採集之尿液經以GC/MS 氣相層析質譜儀法
    鑑定結果確呈嗎啡、可待因陽性反應，有新竹市警察局毒品
    危害犯罪嫌疑人尿液採驗作業管制紀錄、臺灣檢驗科技股份
    有限公司98年8 月12日濫用藥物檢驗報告（見臺灣桃園地方
    法院檢察署98年度偵字第3949號卷第37-38 頁）可稽。扣案
    之白色粉末1 小包，經送行政院衛生署草屯療養院鑑定結果
    確檢出第一級毒品海洛因（驗餘淨重0.469 公克）成分，有
    該院鑑定書在卷（見99年撤緩字第207 號第5 頁），並有海
    洛因殘渣袋2 個、玻璃吸食器2 組、特製吸管1 支等扣案可
    佐，足認被告任意性之自白與事實相符，此部分犯行事證明
    確，堪以認定。
二、訊據被告固不否認於事實欄二、三所示時、地接受驗尿，且
    上開驗尿結果均呈現甲基安非他命、安非他命陽性反應等情
    ，惟矢口否認有何施用第二級毒品之犯行，辯稱：(1)其有服
    用馬偕醫院新竹分院、衛生署新竹醫院開立的利他能藥物、
    (2)其在家裡刷油漆，油漆中含有甲苯、氯仿成分、(3)其若真
    有施用甲基安非他命，為何敢依通知定期前往觀護人處採尿
    云云。經查：
  (一)被告於98年7 月29日上午6 時10分為警在其位於新竹市○區
    ○○路221 號3 樓住處查獲，並於同日上午7 時28分經其親
    自排放並簽封捺印後，其尿液經臺灣檢驗科技股份有限公司
    以ETA 酵素免疫分析法初步檢驗、GC/MS 氣相層析質譜儀法
    確認檢驗之檢驗結果，呈安非他命類、甲基安非他命陽性反
    應，有新竹市警察局毒品危害犯罪嫌疑人尿液採驗作業管制
    紀錄、臺灣檢驗科技股份有限公司98年8 月12日濫用藥物檢
    驗報告在卷（見臺灣桃園地方法院檢察署98年度偵字第3949
    號卷第37-38 頁）可稽。
  (二)被告於99年4 月26日上午11時8 分許、99年5 月24日下午3
    時40分許、99年6 月21日下午2 時40分許、99年7 月26日下
    午3 時33分許在臺灣新竹地方法院檢察署觀護人室，分別採
    集其尿液送驗，其尿液經臺灣尖端先進生技醫藥股份有限公
    司以ETA 酵素免疫分析法初步檢驗、GC/MS 氣相層析質譜儀
    法確認檢驗之檢驗結果，均呈安非他命類、甲基安非他命陽
    性反應，有臺灣新竹地方法院檢察署受保護管束人尿液檢體
    監管紀錄表、臺灣新竹地方法院檢察署受保護管束人／緩起
    訴處分被告採尿具結書、臺灣新竹地方法院檢察署施用毒品
    犯受保護管束人採尿報到編號表、臺灣尖端先進生技醫藥股
    份有限公司99年5 月5 日、6 月2 日、7 月2 日、8 月6 日
    濫用藥物檢驗報告在卷（見臺灣新竹地方法院檢察署99年度
    毒偵字第934 號第2-5 頁、99年度毒偵字第1095號第2-5 頁
    、99年度毒偵字第1236號卷第3-6 頁、99年度毒偵字第1436
    號第2-5 頁）可稽。
  (三)按甲基安非他命經口服投與後約70％於24小時內自尿中排出
    ，約90％於96小時內自尿中排出，其檢出與投與方式、投與
    量、個人體質、採尿時間與檢測儀器之精密度等諸多因素有
    關，因此僅憑尿液中呈甲基安非他命陽性反應，並無法確實
    推算吸食時間距採尿時間之長短，惟依上開資料推斷，最長
    不會超過4 日（即96小時）等情，有行政院衛生署藥物食品
    檢驗局81年2 月8 日藥檢壹字第1156號函敘明斯旨；又甲基
    安非他命係國內禁止醫療使用之第二級毒品，故經行政院衛
    生署核可上市之藥品均不含甲基安非他命成分，雖縱使服用
    含該成分之製劑後，其尿液以免疫學方法分析法初步檢驗，
    或可能造成甲基安非他命、安非他命偽陽性反應，但行政院
    衛生署認可之濫用藥物尿液檢驗機構，依規定須以「氣相層
    析質譜儀分析法」確認檢驗結果，故結果不致呈甲基安非他
    命及安非他命偽陽性反應，亦有行政院衛生署管制藥品管理
    局94年2 月14日管檢字第0940001326號函敘明斯旨。故本案
    檢驗機構以GC/MS 氣相層析質譜儀分析法確認檢驗結果，自
    可排除甲基安非他命及安非他命偽陽性反應。
  (四)被告雖以前詞置辯，惟查：
    1.關於利他能藥物是否導致甲基安非他命陽性反應一節，經
      本院函詢行政院衛生署新竹醫院，該院函覆略以：利他能
      使用後有可能導致尿液呈現安非他命偽陽性反應，但若用
      氣相層析質譜儀驗出安非他命或甲基安非他命成分，與使
      用利他能無關，因利他能在人體中的代謝物不含甲基安非
      他命等語，有該院100622日新醫歷字第1000004035號函及
      附件在卷（見審查卷第57、59、62-63 頁）可稽；另函詢
      馬偕紀念醫院新竹分院，該院函覆略以；被告使用之藥物
      及其活性代謝物不會導致尿液呈現安非他命反應等語，有
      該院100 年7 月5 日馬院竹內系乙字第1000005672號函在
      卷（見審查卷第57之1 頁）可稽。又經本院函詢法務部調
      查局，該局亦函覆略以：人體服用利他能後所排出之尿液
      …以氣相層析質譜分析法確認檢驗，並不會檢出甲基安非
      他命偽陽性反應等語，有該局99年7 月30日調科壹字第09
      900350540號函在卷（見院卷第26頁）可稽。
    2.關於甲苯、氯仿是否導致甲基安非他命陽性反應一節，經
      本院函詢法務部調查局，該局函覆略以：甲苯、氯仿經人
      體代謝均不會產生甲基安非他命或安非他命成分，故人體
      服用利他能，並吸入甲苯及氯仿等溶劑氣體後，排出之尿
      液以氣相層析質譜儀檢驗，不會檢出甲基安非他命陽性反
      應等語，有該局99年12月15日調科壹字第09900571560 號
      、100 年11月9 日調科壹字第10000589740 號函在卷（見
      院卷第25、50頁）可稽。
    3.至被告辯稱，若有施用毒品，怎麼還會去觀護人室報到接
      受驗尿云云，然被告縱有依規定按時向觀護人報到並接受
      採集尿液檢體，亦非無可能受毒品身、心癮之誘使而於報
      到採尿前施用毒品，是被告是否定期按時接受觀護人室驗
      尿，與其驗尿前是否敢鋌而走險施用毒品，並無邏輯上之
      必然排除關係，不足遽為有利於被告之認定。
    4.綜上，被告所辯無非臨訟卸責之詞，不足採信。
  (五)被告雖於審理中另辯稱其於98年7 月29日上午7 時28分為警
    所採集之尿液，恐係遭警調包云云。惟查被告於歷次偵訊、
    準備程序中均對該次採尿過程無意見，僅執上開(四)所述各節
    置辯，迄言詞辯論終結前始提出此質疑，則其說詞反覆，所
    辯是否屬實，洵非無疑。且本院為被告之利益，原擬調取被
    告該次尿液檢體，與被告即時採集之尿液檢體一併送鑑定，
    以明尿液DNA 是否相符，然被告當庭表明拒絕採尿，致本院
    無從研判尿液檢體有何被告指摘之情事。被告復未舉證以實
    其說，其空言質疑該次警詢採集之尿液遭調包云云，顯無依
    據，核無足採。
  (六)再者，施用安非他命後，其尿液不致檢出甲基安非他命陽性
    反應，而施用甲基安非他命後，其尿液可檢出甲基安非他命
    和其代謝物安非他命成分，有行政院衛生署管制藥品管理局
    93年11月2 日管檢字第0930010499號函影本在卷可參。是尿
    液經檢驗出甲基安非他命陽性，係施用甲基安非他命後以甲
    基安非他命原態排出者；而檢驗出安非他命陽性部分，乃施
    用甲基安非他命、安非他命均可檢驗出安非他命陽性反應。
    則由本案被告尿液經檢驗結果，呈甲基安非他命陽性反應，
    足以認定其係施用甲基安非他命，而非安非他命。是公訴人
    就此部分記載為安非他命，應予更正。
  (七)綜上所述，足徵被告確有上開施用第二級毒品甲基安非他命
    之行為，此部分事證明確，被告犯行堪以認定。
四、核被告所為，係犯毒品危害防制條例第10條第1 項之施用第
    一級毒品罪、同條第2 項之施用第二級毒品罪。其持有第一
    、二級毒品之低度行為，均各已為其施用之高度行為所吸收
    ，不另論罪。其所犯上開各罪間，俱犯意各別、行為互殊，
    自應分論併罰。爰審酌被告無視法令之禁止，其因施用毒品
    犯行，業經檢察官為緩起訴處分在案，本應珍惜機會，徹底
    戒除惡習，竟仍不思悔改，徹底袪除施用毒品之惡習，另又
    於緩起訴處分期間，多次施用毒品，可知其陷於毒癮難以自
    拔，意志力甚為薄弱，兼以施用毒品所生危害以自戕健康為
    主，及犯後僅坦承施用第一級毒品海洛因，飾詞否認施用第
    二級毒品甲基安非他命等一切情狀，分別量處如主文所示之
    刑並定其應執行之刑，並分別就宣告刑及應執行刑諭知易科
    罰金之折算標準。
五、扣案如附表編號一所示之物，係毒品危害防制條例第2 條第
    2 項第1 款所定之第一級毒品；又扣案如附表編號二之物，
    係海洛因殘渣袋2 個（內有海洛因殘渣），因現行檢驗毒品
    方式仍會摻殘若干毒品無法分離，均依毒品危害防制條例第
    18條第1 項前段之規定宣告沒收銷燬。扣案如附表三、四所
    示之物，分別係玻璃吸食器2 個、特製吸管1 支，均係被告
    所有供施用毒品之用，亦據被告供認在卷（見院卷第64頁）
    ，均依刑法第38條第1 項第2 款規定諭知沒收。至扣案如附
    表編號五所示之物，雖為被告所有，惟無證據證明與被告本
    案犯行有關，爰不宣告沒收。
據上論斷，應依刑事訴訟法第299 條第1 項前段，毒品危害防制
條例第10條第1 項、第2 項、第18條第1 項前段，刑法第11條、
第38條第1 項第1 款、第41條第1 項前段、第8 項、第51條第5
款，判決如主文。
本案經檢察官趙家儀到庭執行職務。
中    華    民    國    100   年    12    月    21    日
                  刑事第二庭審判長法  官   賴淑敏
                                  法  官   楊數盈
                                  法  官   毛松廷
以上正本證明與原本無異。
如不服本判決應於收受本判決後10日內向本院提出上訴書狀，上
訴書狀應敘述具體理由。上訴書狀未敘述上訴理由者，應於上訴
期間屆滿後20日內補提理由書狀於本院( 均須按他造當事人之人
數附繕本 )「切勿逕送上級法院」。
中    華    民    國   100    年    12    月    21    日
                                  書記官   蕭惠婷
附錄本案論罪科刑所適用法條全文:
毒品危害防制條例第10條
施用第一級毒品者，處 6 月以上 5 年以下有期徒刑。
施用第二級毒品者，處 3 年以下有期徒刑。
附表
┌──┬─────┬──┬────────────┐
│編號│物品名稱  │數量│備註                    │
├──┼─────┼──┼────────────┤
│ 一 │第一級毒品│1 包│驗餘淨重0.469 公克      │
│    │海洛因（併│    │                        │
│    │同無法析離│    │                        │
│    │之包裝袋）│    │                        │
├──┼─────┼──┼────────────┤
│ 二 │第一級毒品│2 個│                        │
│    │海洛因殘渣│    │                        │
│    │袋        │    │                        │
├──┼─────┼──┼────────────┤
│ 三 │玻璃吸食器│2 個│                        │
├──┼─────┼──┼────────────┤
│ 四 │特製吸管  │1 支│                        │
├──┼─────┼──┼────────────┤
│ 五 │行動電話（│1 支│                        │
│    │含門號0915│    │                        │
│    │102099號SI│    │                        │
│    │M 卡1 張）│    │                        │
└──┴─────┴──┴────────────┘